臺灣板橋地方法院刑事判決　　　　　　　　　　　　九十一年度訴字第一四四二號
　　公　訴　人　臺灣板橋地方法院檢察署檢察官
　　被　　　告　丙○○　男　三.
右列被告因遺棄案件，經檢察官提起公訴（九十一年度偵字第一０四八六號），本
院判決如左：
    主  文
丙○○無罪。
    理  由
一、公訴意旨略以：被告丙○○係甲○○之子，依法令對甲○○有扶養之義務，且甲○○目前並無工作，亦無自救能力，詎丙○○任由其配偶於民國（下同）九十一
    年四月間，將甲○○趕出臺北縣樹林市○○路三四三號五樓同居住處，復未給予
    其生存所必要之生活費用而遺棄甲○○，因認被告丙○○涉犯刑法第二百九十四
    條第一項之遺棄罪嫌等語。
二、按犯罪事實應依證據認定之，無證據不能推定其犯罪事實，不能證明被告犯罪者
    ，應諭知其無罪之判決，刑事訴訴法第一百五十四條、第三百零一條第一項分別
    定有明文。復按認定不利於被告之事實，須依積極證據，茍積極之證據不足為不
    利於被告事實之認定時，即應為有利於被告之認定，更不必有何有利之證據，再
    按扶養義務人對於無自救力之扶養權利人棄置不顧，不為其生存所必要之扶助養
    育者，固應成立刑法第二百九十四條第一項或第二百九十五條之罪，如扶養權利
    人，因原來之扶養方法不合其意，要求義務人代以別種扶養，未獲如願，遂即負
    氣他行，拒不就養，以致義務人無由繼續扶養者，是雙方所爭不過為扶養方法之
    是否適當，自屬民事糾葛，不發生刑事問題，此觀最高法院三十年上字第八一六
    號及二十七年上字第二０二四號判例自明。本件公訴人認被告丙○○涉有遺棄罪
    嫌，無非以右開犯行，業經被告之母甲○○指訴歷歷，並依目前社會生活水準，
    遂認被告每月僅願支付撫養費用二千元，實難支應無工作能力之告訴人生活所需
    資為論據。訊據被告丙○○堅決否認有右開遺棄等犯行，辯稱：伊母親甲○○有
    精神疾病，時好時壞，是在伊小時候就有這種疾病，現在還是一樣。母親原本跟
    父親住在三峽，於九十一年二月初農曆年時，伊把她及父親一起接過來住，到九
    十一年四月初時，母親一個人自行離家，伊在樹林市○○街找到母親，她自行租
    屋居住，伊有勸母親回來，她說很討厭伊父親，因為他都不給她錢，我們也沒有
    拿錢給她，母親住在家裡時，伊都有給她一、二千元零用錢，伊有向其岳父借二
    萬元給母親，因為母親告訴伊，房租一個月三千五百元等語。
三、經查告訴人甲○○於九十一年四月二十二日檢察事務官詢問時，雖指稱：伊原本
    和丙○○一起住在樹林市○○路四三四號五樓，約三個星期前，媳婦魏淑玲（即
    被告之妻）跟伊說：「這房子是我買的，妳給我出去。」，並限定在一個月內般
    出去，在五天以後，伊在板橋市○○路三二號二樓找到房子，租金每個月三千五
    百元，由丙○○負責二千元，剩下的一千五百元是伊去做工所籌得（見九十一年
    度他字第一七六三號偵查卷第五頁）。惟於本院調查時卻又稱：是伊與媳婦魏淑
    玲起口角，她說氣話說房子是她的，伊生氣就說要搬出去住，房子是伊自己去找
    的，伊搬出去時，被告有給二萬元，房租是三千五百元，被告每月都給伊二千元
    付房租，那段期間伊都有工作，都在公司吃飯，伊身體不舒服時，看病都是被告
    付錢等語（見九十一年十月二十三日訊問筆錄）。故告訴人甲○○離開被告之住
    處，究遭被告之妻魏淑玲主動驅趕，或因與媳婦魏淑玲間偶起口角後，始憤而自
    行搬離，告訴人前後之指述，已有不一。又告訴人前於九十一年六月六日，經財
    團法人恩主公醫院（以下稱恩主公醫院）診斷為罹患情感性精神病，情緒易失控
    ，好爭辯，缺乏病識感，自同年七月十八日起於宏慈療養院住院治療，住院期間
    曾有無故攻擊其他病患之行為，情緒易激躁，但語言表達功能佳，於同年八月二
    十日在恩主公醫院住院治療，於同年月三十日出院，再轉至宏慈療養院療養等情
    ，有恩主公醫院於九十一年九月十一日以（九一）恩醫事字第０一三０八號函所
    檢付之病歷影本一份、乙種診斷證明書二紙及宏慈療養院之診斷證明書影本三紙
    附卷可稽，足徵被告辯稱告訴人甲○○罹患精神疾病乙節，並非虛捏無據之詞，
    應堪以採信。次查證人即告訴人之夫賴  麟於本院調查時證稱：（對於起訴之事
    實有何意見？）沒有這回事。甲○○有精神病，她喜歡花錢，錢是伊以前工作存
    下來的，被她花掉了，丙○○每月都有給甲○○錢，是家裡花用剩餘的，金額伊
    不清楚，丙○○並沒有把甲○○趕出去，是她自己要搬出去的，因為她認為在家
    吃不好，又沒有自由，東西都是她自己搬的，告訴伊說她要搬到附近租處，沒有
    說詳細地址，丙○○很孝順伊，甲○○搬出去後，有回家要伊一起出去，伊沒有
    同意，丙○○有安排她去亞東醫院住院治療，也都有去看她等語（見九十一年十
    月九日訊問筆錄）。另證人即被告之岳父丁○○證稱：（有無聽過被告母親抱怨
    被告未撫養她？）沒有，（是否知悉被告家庭狀況？）被告的經濟狀況很苦，有
    時偶而會向伊週轉，最多拿過二萬元，最少三百、五百也有，被告借錢時，說是
    給他父母親或要付房租，（是否知悉被告母親於九十一年四月間遭被告趕出住處
    ？）沒有這種情形，是甲○○自己要搬出去的，因伊有勸過她，伊不知道被告每
    月給他母親多少錢，伊認為被告不會遺棄他母親。證人即被告之妹乙○○亦證陳
    ：在十四年前，伊母親就有自殘的狀況，醫生就說母親有精神病，大部分時間都
    是由被告與父母親居住，伊國中畢業就外出就學，伊知道母親的精神狀況都沒有
    改善，（是否知悉甲○○於九十一年間的情形？）過完農曆年，母親從三峽搬到
    與哥哥同住，生活開銷都是由哥哥負責，但母親常常到伊桃園住處要錢，母親有
    告訴伊說哥哥的經濟上也很緊，給她的零用錢不夠，她平均一個月來五次，伊都
    會給她五百到一千元，直到九十一年五月份才停止，因為母親已經到療養院，是
    哥哥在聯絡安排的。四月間時哥哥有通知伊到他住處，母親說要搬出去比較自由
    ，當天她有說已經跟仲介聯絡好，要搬到樹林火車站附近，房租四千五百元，伊
    有看到哥哥給她二萬元的房租，伊感覺哥哥很辛苦，都很關心母親的狀況，他不
    會遺棄母親等語（均見九十一年十月二十三日訊問筆錄）。故綜上證人賴  麟、
    丁○○及乙○○所述，被告丙○○之經濟狀況若非不佳，衡情尚無須向岳父丁○○週轉三、五百元之理，又告訴人甲○○係自行搬出被告之住處，且被告於告訴
    人搬出時仍向丁○○借得二萬元交予告訴人，以支應在外租屋之費用，本院復斟
    酌告訴人曾告知證人乙○○，被告所給予之零用錢不足花用，以及在外居住比較
    自由等情，堪認係因告訴人不滿意被告原來之扶養方法，遂自行搬遷外出居住，
    實難憑被告按月之金額僅二千元，無以支應告訴人日常生活之所需，遂逕謂被告
    丙○○確有遺棄告訴人之情事。再者，證人賴  麟係告訴人之夫，證人丁○○係
    告訴人之親家，證人乙○○亦係告訴人女，被告丙○○若確有遺棄告訴人甲○○
    之行為，渠等豈有一致捏詞附和被告以為迴護之理，則渠等均證述被告不會遺棄
    其母親等語，自應認與事實相符而堪以採信，故本件與刑法第二百九十四條或第
    二百九十五條遺棄罪之構成要件有間，尚難科以被告遺棄罪之刑責，被告堅詞否
    認犯行，其所辯各節，核非屬事後圖卸刑責之詞，應堪以採信。此外，本院復查
    無其他足資證明被告確有公訴意旨所指遺棄犯行之積極證據，揆諸前項所揭法條
    及判例之說明，本件應屬不能證明被告犯罪，本院自應為無罪之諭知。
據上論斷，應依刑事訴訟法第三百零一條第一項前段，判決如主文。
本件經檢察官陳孟黎到庭執行職務
中      華      民      國      九十一    年    十一    月    二十七    日
                                臺灣板橋地方法院刑事第三庭
              法  官    陳志揚
右正本證明與原本無異。
如不服本判決，應於判決送達後十日內向本院提出上訴狀 (應附繕本) ，上訴於
臺灣高等法院。
                                      書記官    陳慶樹
中      華      民      國      九十一    年    十二    月      十一    日
